【裁判字號】    97,訴,1964
【裁判日期】    971211
【裁判案由】    債務人異議之訴
【裁判全文】
臺灣板橋地方法院民事判決              97年度訴字第1964號
原      告  乙○○
被      告  甲○○
訴訟代理人  歐翔宇律師
複代理人    王唯鳳律師
上列當事人間債務人異議之訴事件，於中華民國97年11月27日言
詞辯論終結，本院判決如下：
    主          文
原告之訴駁回。
訴訟費用由原告負擔。
    事 實 及 理 由
壹、當事人之主張：
一、原告方面：
    聲明：(一)確認兩造間無債權債務關係。(二)台灣板橋地方法院
    97年度執字第67371 號執行程序應予撤銷。
    其陳述及所提出之證據如下：
(一)兩造雖名為夫妻，被告依法應履行同居，但被告拒絕履行同
    居，依82年的調解筆錄約定，被告也應履行同居，但被告竟
    違反協議，拒絕履行同居義務，經常一、二個星期才回家一
    次，拒絕履行同居，被告索性自民國84年間就搬到台北縣中
    和市○○街14巷7 弄12號1 樓居住，91年間原告向鈞院聲請
    履行同居，被告也表示不願與原告履行同居。既然被告自85
    年起不依調解筆錄履行同居，原告即無依調解書條件履行之
    義務。
(二)就坐落台北縣中和市○○街16巷6 弄2 之1 號2 樓房屋所有
    權全部，本來的貸款的金額就有lOO 萬元，於82年間調解時
    ，再加貸款5O萬元，依兩造之調解辦，自調解第2 年起被告
    應給付房屋的貸款，但被告自始未繳納任何貸款，原告每月
    的薪資3 萬多元，每月的薪資匯入原告在華南銀行大同分行
    的0000000O2048號帳戶，自82年6 月21日起至84年12月21日
    止，原告的薪資共98萬7845元，除了原告以存簿提款去繳納
    台灣中小企業銀行貸款外，其餘的薪資就由被告取走（由於
    依約定金融卡是由被告所保管），被每月只給原告生活費3O
    OO元，依調解筆錄原告每月應給付被告2 萬3OOO元，加上被
    告給原告的3OOO元，也就是原告應給付被告79萬3OOO元，可
    是被告應給付銀行二分之一貸款，被告並沒有給付銀行貸款
    ，所以應扣除被告應負擔之銀行貸款10萬6750元（每月應繳
    分期貸款金額70OO元，每人負擔35OO元，兩造調解筆錄後僅
    同居3O月又15日，所以被告應負擔10萬675O元之貸款金額）
    ，也就是原告應給付原告68萬6250元，因原告已給付被告98
    萬7845元，所以原告已多給被告3O萬l595元。原告於90年6
    月3O日自大同股份有限公司退休，原告領到退休金後，就將
    拿退休金到銀行將所有的貸款6O多萬元清償，依調解筆錄是
    兩造共同負擔，被告應返還原告3O萬元，加上原告在同居期
    間已多給3O萬1595元，原告已多給被告6O萬1595元，的被告
    沒有上班，沒有所得，扣除原告已應給付被告每月生活費，
    原告並沒有積欠被告任何債務。
(三)因被告拒絕與原告履行同居，原告自無給付被告生活費之義
    務，當原告提起履行同居訴訟，被告向家事法庭法官說「兩
    造的大兒子邱又信於高中畢業時，被告就要無條件與原告辦
    理離婚」等語，而邱又信已經23歲了，而且原告所有的金融
    卡都由被告保管，原告所有的薪資都是被告取走，原告也沒
    有不給付生活費的情事。原告沒有積欠被告的債務，鈞院依
    被告的聲請對原告的財產予以強制執行顯屬違誤，台灣板橋
    地方法院97年度執字第67371 號執行程序應予撤銷。
(四)定期給付之債務，其請求權只有5 年，被告稱原告自87年未
    再給付生活費，實則，被告當時已無與原告同居，被告自85
    年起即未依調解筆錄履行同居，85年以前之定期給付，其請
    求權已因時效消滅，請求駁回原告之訴。
(五)證據：提出華南商業銀行存款往來明細表、存款客戶異動資
    料、臺灣企銀活期存款客戶異動資料等影本為證據。
二、被告方面：
    聲明：請求駁回原告之訴。
    其陳述及所提出之證據如下：
(一)、緣兩造為夫妻，在數十年之婚姻關係存續中，原告因沈迷
      賭博而不顧家庭，家中之生活費用幾乎全賴被告辛苦兼職
      支付，且常因賭博輸錢而遷怒、毆打被告及兩造之小孩，
      造成被告及小孩幾乎全身傷痕累累，苦不堪言，但因子女
      及家庭因素被告始終隱忍未發。82年間，原告因家庭細故
      所引發之糾紛又再度毆打被告，被告實在忍受不住，始向
      台北縣中和市調解委員會聲請調解離婚，嗣經過調解委員
      之勸和，被告心軟之下乃又原諒原告，但雙方達成協議，
      原告承諾：自82年起7 月起，於每月10日前給付被告23,0
      00元做為家庭生活雜費使用，且「保證今後不再毆打聲請
      人」（被證l） 。但原告自從簽訂上開調解書後，從未支
      付過任何生活雜費，惟因斯時被告仍有在工作故並未向原
      告追討。原告依然將自己之薪資簽賭大冢樂、六合彩及買
      賣股票，甚至因為積欠賭債，而經常向銀行貸款（詳後述
      ），被告雖然常苦勸原告，但原告依然故我，不肯悔改。
      直至86年間原告竟然違反承諾，在一次賭博輸錢的情況下
      ，持鐵鎚毆打被告，並抓被告的頭髮去撞牆壁，更以腳重
      踹被告身體多處，造成被告受有頭部外傷合併腦震盪、肢
      體多處擦挫傷合併皮下瘀傷等嚴重傷害，有鈞院87年易字
      第3368號刑事判決（被證2） 可稽，並經鈞院核發88年家
      護字第18號民事通常保護令（被證3） 在案。被告歷經上
      開恐怖之家庭暴力事件，身心俱受重創，暴力之陰影始終
      揮之不去，實無法與原告繼續共同生活，只得與幼子邱偉
      倫在外租屋而居，長子邱泓傑亦經常因受原告之毆打而來
      同住，多年來與原告保持適當之距離，以避免再次受到不
      法之家庭暴力侵犯。原告亦自知理虧，默認此事實上之分
      居狀態。嗣至96年9 月24日，被告因發生車禍造成右腿骨
      折（被證4） ，住院治療始不得不向原告請求支付其從未
      付過之家庭生活費用，乃以82年之調解書為執行名義聲請
      對原告為強制執行，並經鈞院民事執行處以97年度執字第
      67371號執行程序執行在案。詎原告竟就此強制執行程序
      ，提起本件債務人異議之訴，惟其所請並無理由，分述如
      后。
(二)原告應舉證有消滅或妨礙債權人請求之事由：按「執行名義
    成立後，如有消滅或妨礙債權人請求之事由發生，債務人得
    於強制執行程序終結前，向執行法院對債權人提起異議之訴
    。如以裁判為執行名義時，其為異議原因之事實發生在前訴
    訟言詞辯論終結後者，亦得主張之。」、「當事人主張有利
    於己之事實者，就其事實有舉證之責任，但法律別有規定，
    或依其情形顯失公平者，不在此限。」，強制執行法第14條
    第1 項及民事訴訟法第277 條分別定有明文。原告提起本件
    債務人異議之訴，按上開條文所示，自應先就有何「消滅或
    妨礙債權人請求之事由? 」舉證以實其說，始為正當，惟觀
    原告所提書狀，並未有任何證據提出自難謂有理，合先說明
    。
(三)被告並無保管原告華南銀行之金融卡：原告雖於起訴狀中陳
    稱被告保管其華南銀行大同分行0000000000000 號帳號之金
    融卡，所有薪資均由被告取走云云，惟兩造間固於調解書中
    曾約定原告同意由被告保管金融卡，但並未約定被告可提領
    原告之金錢，實際上，原告從未遵守約定將金融卡交給被告
    保管，再者被告亦不知原告之金融卡密碼，更無法自原告之
    上開帳戶中提領任何金錢，原告上揭陳述自應舉證以實其說
    。
(四)原告向銀行之借款應由原告自行負清償之責：按「夫妻各自
    對其債務負清償之責。夫妻之一方以自己財產清儐他方之債
    務時，雖於婚姻關係存續中亦得請求償還。」民法第1023條
    定有明文。原告雖稱被告有替其支付貸款之義務云云，惟並
    非屬實，評言之，原告在兩造結婚（74年4 月3 日）前即以
    其坐落台北縣中和市○○街16巷6 弄2-1 號2 樓房地向台灣
    土地銀行貸款60萬元（借款期限自73年1 月7 日起至80年1
    月7 日止，被證5） ，被告於婚後始知悉該款項係用於清償
    原告婚前所負債務，嗣後原告於77年4 月26日、80年6 月25
    日再向台灣中小企業銀行借款50萬元及45萬元（被證6） 以
    清償其積欠台灣土地銀行之債務，餘款全由原告取走，被告
    因恐原告若無力清償將被強制執行致全家流離失所，故一向
    反對原告借款，但原告稱其在外面積欠很多賭債，為家庭和
    諧並免於黑道上門索取賭債影響家人安全，故於兩造82年簽
    訂之調解書時才勉強同意原告再貸款50萬，以清償原告在外
    面的賭債。實際上不論係原先所借貸之款項抑或再加借貸之
    款項，均係由原告取走，核與被告無關，被告實無支付之義
    務。故原告雖稱被告負有本金150 萬元及利息30萬元以上一
    半之債務，惟該款項既係原告所借貸，借貸之目的亦係清償
    原告自己之債務，按上開條文所示，縱使被告代為清償，原
    告仍應負最終清償責任，自無理由再以此抵銷其應支付予被
    告之家庭生活費用。但被告雖明知無幫助原告負擔貨款之羲
    務，惟多年來顧及夫妻情義，亦經常為其繳納貸款，此懇請
    鈞院函調原告之台灣中小企業銀行00000000000 帳號，82年
    至88年間繳款貸款之存款條及交易明細，係由被告所書寫之
    筆跡即明。至原告所述，被告沒有上班，沒有所得等語，則
    非屬實，被告於82年至84年期間任職於「邁多企業有限公司
    」（被證7） 有薪資收入，否則如何能負擔家庭之支出。退
    萬步而言之，縱使被告有負擔原告所借貸款之義務，惟被告
    係依82年調解書第3 條之約定向原告請求支付生活雜費（詳
    參被證1） ，核與負擔償還貸款之義務並無對待給付之關係
    ，倘原告執以主張同時履行抗辯，亦非可採。
(五)被告有不履行同居義務之正當理由：原告又稱被告無履行同
    居義務云云，惟按：「夫妻互負同居之義務，但有不能同居
    之正當理由者，不在此限。」民法第1001條定有明文，所謂
    不能同居之正當理由，乃指夫妻有不堪同居或不宜同居之事
    由，或依其情形要求夫妻同居為不合理而言（最高法院95年
    台上字第676 號、89年台上字第73號裁判意旨參照)。 被告
    多年來屢受原告所施家庭暴力之荼毒，身心俱受重大傷害，
    有刑事判決及民事保護令（詳參被證2 、3） 可以為憑。只
    要一想到在原告之暴力陰影下生活，精神上即恐懼萬分，應
    係不堪原告同居之虐待，而無法再與原告共同生活居住，自
    屬有正當理由不與原告同居。況且姑不論被告有無與原告同
    居，此與本件債務有何關聯性？原告執以作為消滅或妨礙債
    權行使之事由，顯無可採。
(六)證據：提出簽單、臺北縣中和市調解委員會82年民調字第33
    5 號調解書、臺北縣中和市公所82年8 月13日82北縣中民字
    第37725 號函、臺灣板橋地方法院88年家護字第18號民事通
    常保護令、臺灣板橋地方法院87年度易字第3368號刑事判決
    、86年度綜合所得稅申報案件歸戶所得清單、財政部臺灣省
    北區國稅局綜合所得稅核定通知書86年度申報核定、財團法
    人佛教慈濟綜合醫院臺北分院96年10月9 日診字第A0000000
    0 號診斷證明書、借據、臺灣中小企業銀行營業部82年10月
    20日82營催字第1798號函、邁多企業有限公司登記資料等影
    本為證據，並聲請向臺灣中小企業銀行調取存款明細及存款
    條等，及調查邁多企業有限公司之被告82-84 年工作在職證
    明。
貳、本院依職權調取本院97年度執字第67371 號民事執行卷宗（
    影本附本院卷）。
參、得心證之理由：
一、本件原告主張被告執經法院核定之臺北縣中和市調解委員會
    82年度民調字第335 號調解書為執行名義，向本院民事執行
    處聲請對原告之財產為強制執行，經本院民事執行處以97年
    度執字第67371 號強制執行事件執行中等事實，為被告所不
    爭執，並經本院調取該執行事件卷宗核閱屬實（影印卷宗附
    本院卷內），則原告此部分主張自堪信為真實。又查，該執
    行事件之執行債權人即本件被告聲請對執行債務人即本件原
    告請求給付138 萬元及利息，此有被告聲請強制執行時所具
    之民事聲請強制執行狀影本附於該執行卷內可稽，而其所提
    出之執行名義即前揭經本院核定之臺北縣中和市調解委員會
    82年度民調字第335 號調解書內容為：（聲請人為甲○○，
    對造人為乙○○）「兩造為夫妻關係，為平常生活細節而生
    糾紛經本會調解成立內容如左：一、聲請人同意自即是起不
    再無故離家，若必須外出願事先以電話或書寫留言紙告知對
    造人。並願負起家庭主婦的責任照顧家庭。二、聲請人同意
    將目前所居之屋（中和市○○街十六巷六弄二號二樓）拿去
    貸款新台幣伍拾萬元。但自八十二年六月十六日起為期一年
    之貸款本息金全部由對造人支付一年後貸款之本息餘款才由
    兩造共同負擔。三、對造人同意每月給付生活雜費予聲請人
    計新台幣（下同）貳萬仟元正，每月十日前給付。另對人
    之金融卡同意由聲請人保管（卡號：華南銀行000000
    0000000）。對造人保証今後不再毆打聲請人。四、
    兩造願就本案拋棄其餘民事請求權。」等語，此有該調解書
    影本附於前揭執行事件卷宗內可稽，又已經本院民事執行處
    執行查封原告所有之不動產，則此部分事實亦堪予認定。
二、按「當事人主張有利於己之事實者，就其事實有舉證之責任
    ，但法律別有規定或依其情形顯失公平者，不在此限。」，
    民事訴訟法第277 條定有明文。本件原告又主張其依照前揭
    調解書第3 項約定，將華南銀行金融卡交與被告，其工作所
    得工資均轉帳進入該帳戶內，均為被告所取走，其向銀行貸
    款，被告亦應負擔一半等語，但為被告所否認，並抗辯稱實
    際上原告並未依約將金融卡交付被告，被告無從領取該帳戶
    內款項等語；經查，原告主張其依約將前揭銀行金融卡交付
    被告保管一節，為被告所否認，原告復未另就此一有利於己
    之事實舉證證明，則原告此部分主張自難認為真實；又查，
    原告主張被告應負擔償還銀行貸款之半數一節，亦為被告所
    否認，惟依照前揭調解書第2 項所載：「二、聲請人同意將
    目前所居之屋（中和市○○街十六巷六弄二號二樓）拿去貸
    款新台幣伍拾萬元。但自八十二年六月十六日起為期一年之
    貸款本息金全部由對造人支付一年後貸款之本息餘款才由兩
    造共同負擔。」，則不論該項銀行貸款係供清償何者之債務
    ，因雙方達成此一調解條件，則就82年6 月16日後滿1 年即
    83年6 月16日起之銀行貸款本息即應由雙方共同分擔，被告
    抗辯其無庸負擔半數一節，尚非可採，但關於銀行貸款究竟
    是由何人支出償還之事實，原告並未舉證證明，不能單憑銀
    行確有收受債務人還款之記錄，即認為該償還貸款係由原告
    所支出者，且前述貸款期間均為本件被告聲請強制執行範圍
    以前發生之事實，亦非原告可作為抵銷本件被告聲請強制執
    行範圍內之債權（聲請執行之債權範圍詳下述），原告此部
    分主張尚難採取；至於原告主張被告未履行同居義務，其亦
    無庸履行給付生活雜費之義務一節，被告亦否認之，然不論
    被告抗辯之拒絕與原告同居是否具有正當理由，因依前揭調
    解書內所載之雙方成立調解之條件觀之，原告應給付被告生
    活雜費部分，與被告允諾「不再無故離家，若必須外出願事
    先以電話或書寫留言紙告知對造人。並願負起家庭主婦的責
    任照顧家庭。」等條件，與原告允諾按月給付被告生活雜費
    並非立於對待給付之地位，原告執此主張其無庸給付被告生
    活雜費一節，即非可採；從而，原告主張兩造間已無債權債
    務關係存在部分之訴，即非有理由。
三、按「執行名義成立後，如有消滅或妨礙債權人請求之事由發
    生，債務人得於強制執行程序終結前，向執行法院對債權人
    提起異議之訴。如以裁判為執行名義時，其為異議原因之事
    實發生在前訴訟言詞辯論終結後者，亦得主張之。」，強制
    執行法第14條第1 項定有明文；又按「利息、紅利、租金、
    贍養費、退職金及其他一年或不及一年之定期給付債權，其
    各期給付請求權，因五年間不行使而消滅。」，亦為民法第
    126 條所明定。本件原告主張前揭被告聲請執行之債權乃屬
    定期給付，其請求權消滅時效為5 年，因而主張為時效之抗
    辯等語；經查，本件被告係依據前揭經法院核定之臺北縣中
    和市調解委員會調解書為執行名義聲請強制執行，調解書內
    載第3 項係約定由本件原告按月給付本件被告23,000元生活
    雜費，係按月給付之不滿一年週期之定期給付債權，應屬於
    前揭民法第126 條所定之不及一年之定期給付債權，則原告
    主張其此部分定期給付之請求權消滅時效應為五年一節，即
    堪予採取，則本件被告依據前揭經法院核定之調解書第3 項
    約定而得向本件原告請求給付之生活雜費之按月定期給付之
    請求權消滅時效即應分別按月起算；又查，開始執行行為或
    聲請強制執行與起訴有同一效力，而起訴則有使消滅時效中
    斷之效力，為民法第129 條第1 項第3 款及第2 項第5 款所
    規定甚明，而本件被告係於97年7 月29日具狀向本院聲請對
    本件原告為強制執行，此有本件被告所具民事聲請強制執行
    狀上所蓋用之收件日期時間戳記可稽（註：本件被告係於97
    年7 月29日17時48分向本院遞狀，有前揭聲請狀上機器印就
    之時間可據，因係下班時間遞狀，故本院收狀戳日期為次日
    即97年7 月30日），而其所請求強制執行之金額為138 萬元
    及其利息，而自本件被告聲請對本件原告為強制執行之日回
    溯超過5 年期間之定期給付部分，即應認為其請求權已經罹
    於消滅時效一節，亦堪予採取；然本件被告聲請對本件原告
    強制執行之範圍為138 萬元及其利息，依照前揭調解書第3
    項約定內容，本件原告每月應給付本件被告23,000元，則5
    年計60個月之總金額即為138 萬元，顯然本件被告所聲請強
    制執行之範圍乃在其聲請對本件原告聲請強制執行之日回溯
    5 年期間即92年7 月30日起97年7 月29日期間內之請求，可
    見本件被告聲請強制執行範圍內之債權並未超過5 年之消滅
    時效期間，而無該部分債權之請求權罹於消滅時效問題存在
    ，原告主張為時效之抗辯，乃無可採。
四、綜上所述，原告主張兩間已無債權債務關係，於被告執以聲
    請強制執行之執行名義成立後，有消滅或妨礙債權人即被告
    請求之事由發生等節，均無可採，則其請求確認兩造間無債
    權債務關係存在，並請求撤銷前揭強制執行程序，均為無理
    由，應予駁回。
肆、本件事證已臻明確，兩造其餘主張及攻擊防禦方法與證據，
    經本院斟酌後，與本件判決結果已不生影響，故不一一論列
    ；另被告聲請向臺灣中小企業銀行調取存款條及交易明細，
    與向訴外人邁多企業有限公司調查被告之服務紀錄等，均無
    必要，亦均附此敘明。
伍、結論：原告之訴為無理由，依民事訴訟法第78條判決如主文
    。
中    華    民    國    97    年    12    月    11    日
            民事第一庭  法  官  許瑞東
以上正本證明與原本無異
如對本判決上訴，須於判決送達後20日內向本院提出上訴狀
中    華    民    國    97    年    12    月    11    日
                        書記官  賴玉芬


司法院資訊處製作；財團法人民間司法改革基金會備份。
